---
title: "pc02_2"
author: "grupo_01"
Claudia Rios Avalos

Melina Godoy

Leonardo Bautista Espíritu

Rommel Maldonado Suárez

Anguel Mendoza Mesías


format: html
editor: visual
---

## 1.bondad de ajustes

## Cargamos paquetes

```{r}
library(rio)
library(here)
```

## Cargamos datos

```{r}
almac_sangre <- import(here("data", "almac_sangre.csv"))
```

ocumentación de la interpretación de los métodos de regresión

b\. Documentación de la aplicación de pruebas de bondad de ajuste y de al menos 1 método de regresión

## Para datos continuos

```{r}
shapiro.test(almac_sangre$Volumen_prostata)
```

```{r}
shapiro.test(almac_sangre$Tiempo_hasta_recurrencia)
```

interpretamos: Las dos hipotesis son nulas ya que los valores de P son menores a 0.05 y nunguna tiene una distribución normal

## para datos categoricos

```{r}
table(almac_sangre$Historia_familiar)
```

Prueba de bondad de ajuste de Chi-cuadrado.

se dice el porcentage de cancer de prostata por antecedentes familares de un 25%

```{r}
chisq.test(x = c(68, 248), p = c(0.25, 0.75))
```

dado que el valor P es mayor a 0.5 nos dice que las observaciones obserbadas nos son tan diferentes a las proporciones esperadas

# 2. Regresión lineal simple

Cargamos paquetes

```{r}
library(tidyverse)
library(here)
library(rio)

install.packages("gtsummary")
library(gtsummary)
```

2.1 histograma

```{r}
almac_sangre |>  
  ggplot(aes(x =Volumen_prostata)) +
  geom_histogram(
    color = "blue",
    ) + 
  labs(y = "Frecuencia", 
       x = "volumen de prostata") +
  geom_vline(xintercept = mean(almac_sangre$Volumen_prostata, na.rm = TRUE),
             color = "yellow", size = 1.5)
```

De estos datos el del volúmen de prostata es =56.44821

```{r}
mean(almac_sangre$Volumen_prostata, na.rm = TRUE)
```

## 2.2 Notación en el método de regresión lineal simple

```{r}
plot(Volumen_prostata ~ PSA_preoperatorio , data = almac_sangre,
     col = "blue",
     ylab = "volumen de prostata",
     xlab = "PSA preoperatorio",
     las = 1,
     pch = 20, 
     font.lab = 2, font.axis = 2) 

# La función lm() ajusta el modelo de regresión lineal
abline(lm(Volumen_prostata ~ PSA_preoperatorio , data = almac_sangre), lwd = 2, col = "orange")
```

## 2.3 Ajustando el modelo de regresión lineal simple para nuestro problema

```{r}
modelo_ejemplo = lm(Volumen_prostata ~ PSA_preoperatorio, data = almac_sangre)
```

Usamos sumary para ver los resultados:

```{r}
summary(modelo_ejemplo)
#y=47.1695 + 1.1280 x +2.86
```

deacuerdo al valor P que es mas a 0.05 podemos decir de que hay una relación entre el volúmen de prostata y el PSA preoperatorio

```{r}
summary(modelo_ejemplo)$coef
```

## 2.5 ¿Cómo reportar los resultados del ajuste del modelo de regresión lineal simple?{r}

```{r}
install.packages("broom")
library(broom)
```

```{r}

theme_gtsummary_language("es")

tabla_reporte <- modelo_ejemplo |> 
  tbl_regression(intercept = T,
                 estimate_fun = function(x) style_sigfig(x, digits = 4),
                 pvalue_fun   = function(x) style_pvalue(x, digits = 3),
                 label        = list(Volumen_prostata ~ "Volumen de prostata")) |>
  modify_caption("Regresión del PSA Preoperatorio en función del Volumen de Prostata")


tabla_reporte

```

```{r}
tabla_reporte |> 
  as_flex_table()  |> 
  flextable::save_as_docx(path = "tabla_reporte.docx")

```

3 Prueba t de Student para muestras independientes

```{r}
group_by(almac_sangre, Raza_afroamericana) |> 
  summarise()
    count = n(),
    mean = mean(PSA_preoperatorio, na.rm = TRUE),
    sd = sd(PSA_preoperatorio, na.rm = TRUE)
  )
```

## Visualización

```{r}
almac_sangre |>  
  filter(!is.na(Raza_afroamericana)& !is.na(PSA_preoperatorio))  |> 
  ggplot(aes(y = PSA_preoperatorio, x = Raza_afroamericana)) +
  geom_boxplot() +
  labs(y = "PSA preoperatorio", x = "Raza Afromericana")
```

## 3.1Pruebas preliminares para evaluar los supuestos de la prueba t de Student

```{r}
almac_sangre|> 
  filter(Raza_afroamericana == "Sí") |> 
  summarise(shapiro = list(shapiro.test(PSA_preoperatorio))) |> 
  pull(shapiro)
```

```{r}
almac_sangre|> 
  filter(Raza_afroamericana == "No") |> 
  summarise(shapiro = list(shapiro.test(PSA_preoperatorio))) |> 
  pull(shapiro)

```

## Supuesto 2: Las varianzas de los dos grupos son iguales Para esto podemos usar la prueba F para evaluar la homogeneidad de varianzas. Esto esta implementado en la función var.test

```{r}
var.test(PSA_preoperatorio ~ Raza_afroamericana, data = almac_sangre)
```

## 

si la varianza es cercana a 1 esignifica que hay mayor relacion entre ambas

El valor p de la prueba F es p =0.2584 Es mayor que el nivel de significancia α = 0.05. En conclusión, no hay una diferencia significativa entre las varianzas de los dos conjuntos (son raza afromericana,no son raza afroamericana) de datos. Por lo tanto, podemos usar la prueba t clásica que asume igualdad de varianzas.

## 3.2 Realizamos la prueba t para nuestros datos.

```{r}
t.test(PSA_preoperatorio ~ Raza_afroamericana, data = almac_sangre, var.equal = TRUE)
```

inerpretación: podemos concluir que el valor de p=0.03525 por lo que es menor al nivel de significacia de α = 0.05. Por lo tanto, podemos concluir que el PSA preoperatorio en personas afroamericas es diferene a las que no lo son
